臺灣臺中地方法院民事判決　93年度重訴字第432號
原　　　告　卯○○
訴訟代理人　梁基暉　律師
被　　　告　巳○○
　　　　　　未○○○
　　　　　　Ｄ○○○
　　　　　　寅○○
　　　　　　甲　○
　　　　　　丑○○
　　　　　　戊○○
　　　　　　己○○
　　　　　　乙　○
　　　　　　Ｃ○○
　　　　　　丙　○
　　　　　　子○○
　　　　　　戌○(即王菊子)
　　　　　　壬○○
　　　　　　辛○○
　　　　　　郭甲○蘭
　　　　　　劉乙○梅
　　　　　　林乙○琴
　　　　　　癸○○
　　　　　　Ｂ○○
　　　　　　地○○
　　　　　　宙○○○
　　　　　　玄○○
　　　　　　宇○○
　　　　　　　　　　　樓之1
　　　　　　午○○
　　　　　　申○○
　　　　　　　　　　　號
　　　　　　酉○○
　　　　　　亥○○
　　　　　　辰○○○
　　　　　　黃○○○
　　　　　　天○○
　　　　　　Ａ○○
　　　　　　丁○○
　　　　　　庚○○
當事人間分割共有物事件，本院於94年8月30日言詞辯論終結，
判決如下：
    主    文
被告巳○○、未○○○、Ｄ○○○、寅○○、甲○、丑○○、戊○○、己○○、乙○、Ｃ○○、丙○、子○○、戌○（王菊子）
、壬○○、辛○○、郭甲○蘭、劉乙○梅、林乙○琴、癸○○、
Ｂ○○、地○○、宙○○○、玄○○、宇○○、午○○、申○○
、酉○○、亥○○、辰○○○、黃○○○、天○○、Ａ○○、庚○○等三十三人應就被繼承人王意所有坐落台中縣清水鎮○○段
下湳子小段參壹壹地號、田、面積壹捌參零平方公尺土地、應有
部分陸拾分之柒，辦理繼承登記。
兩造所共有之前項土地依附圖所示之方式分割：編號Ａ部分面積
壹參肆參平方公尺由原告取得，Ｂ部分面積伍參平方公尺由被告
丁○○取得，Ｃ部分面積壹捌肆平方公尺由被告巳○○、未○○○、Ｄ○○○、寅○○、甲○、丑○○、戊○○、己○○、乙○
、Ｃ○○、丙○、子○○、戌○（王菊子）、壬○○、辛○○、
郭甲○蘭、劉乙○梅、林乙○琴、癸○○、Ｂ○○、地○○、宙
○○○、玄○○、宇○○、午○○、申○○、酉○○、亥○○、
辰○○○、黃○○○、天○○、Ａ○○、庚○○等三十三人公同
共有，Ｄ部分面積貳伍零平方公尺由原告、被告丁○○，及被告
巳○○、未○○○、Ｄ○○○、寅○○、甲○、丑○○、戊○○
、己○○、乙○、Ｃ○○、丙○、子○○、戌○（王菊子）、壬○○、辛○○、郭甲○蘭、劉乙○梅、林乙○琴、癸○○、Ｂ○○、地○○、宙○○○、玄○○、宇○○、午○○、申○○、酉
○○、亥○○、辰○○○、黃○○○、天○○、Ａ○○、庚○○
等三十三人按其應有部分比例保持共有（即原告應有部分六十分
之五十一、被告丁○○應有部分六十分之二、被告巳○○等三十
三人公同共有應有部分六十分之七）。
訴訟費用由原告負擔六十分之五十一，被告被告丁○○負擔六十
分之二，餘由被告巳○○、未○○○、Ｄ○○○、寅○○、甲○
、丑○○、戊○○、己○○、乙○、Ｃ○○、丙○、子○○、戌
○（王菊子）、壬○○、辛○○、郭甲○蘭、劉乙○梅、林乙○
琴、癸○○、Ｂ○○、地○○、宙○○○、玄○○、宇○○、午
○○、申○○、酉○○、亥○○、辰○○○、黃○○○、天○○
、Ａ○○、庚○○等三十三人負擔。
    事實及理由
壹、兩造之聲明：
  一、原告：(一)被告巳○○、未○○○、Ｄ○○○、寅○○、甲○、丑○○、戊○○、己○○、乙○、Ｃ○○、丙○、子
      ○○、戌○（王菊子）、壬○○、辛○○、郭甲○蘭、劉
      乙○梅、林乙○琴、癸○○、Ｂ○○、地○○、宙○○○
      、玄○○、宇○○、午○○、申○○、酉○○、亥○○、
      辰○○○、黃○○○、天○○、Ａ○○、庚○○等應就被
      繼承人王意所有坐落台中縣清水鎮○○段下湳子小段311
      地號、地目田、面積1830平方公尺土地、應有部分7/60，
      辦理繼承登記。(二)兩造共有之前項土地准予分割，分割方
      法如附圖所示：編號A部分面積1343平方公尺歸原告取得
      ，B部分面積53平方公尺歸被告丁○○取得，C部分面積
      184平方公尺歸被告巳○○、未○○○、Ｄ○○○、寅○○、甲○、丑○○、戊○○、己○○、乙○、Ｃ○○、丙○、子○○、戌○（王菊子）、壬○○、辛○○、郭甲○
      蘭、劉乙○梅、林乙○琴、癸○○、Ｂ○○、地○○、宙
      ○○○、玄○○、宇○○、午○○、申○○、酉○○、亥
      ○○、辰○○○、黃○○○、天○○、Ａ○○、庚○○依
      應繼分比例保持公同共有，D部分面積250平方公尺歸原告
      與被告按其應有部分及應繼分比例保持共有。(三)訴訟費用
      由兩造按應有部分及應繼分之比例負擔。
  二、被告戌○（王菊子）、丁○○、Ａ○○：原告之訴駁回。
      被告巳○○、未○○○、Ｄ○○○、寅○○、甲○、丑○○、戊○○、己○○、乙○、Ｃ○○、丙○、子○○、壬○○、辛○○、郭甲○蘭、劉乙○梅、林乙○琴、癸○○
      、Ｂ○○、地○○、宙○○○、玄○○、宇○○、午○○
      、申○○、酉○○、亥○○、辰○○○、黃○○○、天○○、庚○○：未為任何聲明。
貳、原告起訴主張：坐落台中縣清水鎮○○段下湳子小段311地
    號、地目田、面積1830平方公尺之土地原為原告、被告丁○○及訴外人王意所共有，應有部分分別為51/60、2/60、及7
    /60。惟王意已於民國（下同）35年11月11日死亡，其繼承
    人為王蔡蔭、王六、被告戌○（即王菊子，代位王村繼承王
    意之遺產）、王安、王美、王麵、被告Ａ○○，嗣王蔡蔭於
    41年9月20日，其應繼分由上述其餘六人（即王六、被告戌
    ○、王安、王美、王麵、被告Ａ○○）再轉繼承；王六於92
    年3月18日死亡，其應繼分由被告巳○○、己○○、乙○、
    Ｃ○○、丙○、子○○及訴外人王清標等人再轉繼承，其中
    王清標於60年間死亡，其應繼分由被告未○○○、Ｄ○○○
    、寅○○、甲○、丑○○、戊○○代位繼承；王安於57年10
    月22日死亡，其應繼分由被告壬○○、辛○○、郭甲○蘭、
    劉乙○梅、林乙○琴、癸○○、庚○○再轉繼承；王麵於71
    年10月31日死亡，其應繼分由被告地○○、酉○○、亥○○
    、辰○○○、黃○○○、天○○及訴外人林俊雄再轉繼承，
    ，其中林俊雄又於77年7月24日死亡，由被告宙○○○、玄
    ○○、宇○○、午○○、申○○再轉繼承，惟上開繼承發生
    後至今尚未辦理繼承登記。又兩造間對系爭土地並未定有不
    分割之協議，亦無分管之約定，且依土地使用目的非不能分
    割，為合於使用現況，爰請求被告巳○○、未○○○、Ｄ○○○、寅○○、甲○、丑○○、戊○○、己○○、乙○、Ｃ
    ○○、丙○、子○○、戌○（王菊子）、壬○○、辛○○、
    郭甲○蘭、劉乙○梅、林乙○琴、癸○○、Ｂ○○、地○○
    、宙○○○、玄○○、宇○○、午○○、申○○、酉○○、
    亥○○、辰○○○、黃○○○、天○○、Ａ○○、庚○○等
    三十三人就被繼承人王意所有坐落台中縣清水鎮○○段下湳
    子小段311地號、地目田、面積1830平方公尺土地、應有部
    分7/60，辦理繼承登記，並依聲明所示方法分割系爭土地等
    語。
、被告Ａ○○則以：原告所提出之分割方案並不公平等語，資
    為抗辯。被告戌○、丁○○未於最後言詞辯論期日到場，據
    前陳述略以：同意分割，但對分割方案有意見，希望分得原
    使用部分之土地等語。被告巳○○、未○○○、Ｄ○○○、
    寅○○、甲○、丑○○、戊○○、己○○、乙○、Ｃ○○、
    丙○、子○○、壬○○、辛○○、郭甲○蘭、劉乙○梅、林
    乙○琴、癸○○、Ｂ○○、地○○、宙○○○、玄○○、宇
    ○○、午○○、申○○、酉○○、亥○○、辰○○○、黃○○○、天○○、庚○○未於言詞辯論期日到場，亦未提出書
    狀為任何聲明或陳述。
肆、經查：
  一、本件被告巳○○、未○○○、Ｄ○○○、寅○○、甲○、
    　丑○○、戊○○、己○○、乙○、Ｃ○○、丙○、子○○
      、戌○（即王菊子）、壬○○、辛○○、郭甲○蘭、劉乙○梅、林乙○琴、癸○○、Ｂ○○、地○○、宙○○○、
    　玄○○、宇○○、午○○、申○○、酉○○、亥○○、辰
      ○○○、黃○○○、天○○、丁○○、庚○○經合法通知
      ，未於言詞辯論期日到場，核無民事訴訟法第386條所列
      各款情形，爰依原告之聲請，由其一造辯論而為判決。
  二、按各共有人得隨時請求分割共有物。但因物之使用目的不
      能分割或契約定有不分割之期限者，不在此限；又共有物
      之分割方法，不能協議決定者，法院得依任何共有人之聲
      請，命為以原物分配於各共有人，民法第823條第1項、第
      824條第2項第1款分別定有明文。原告主張坐落台中縣清
      水鎮○○段下湳子小段311地號、地目田、面積1830平方
      公尺之土地原為原告、被告丁○○及訴外人王意所共有，
      應有部分分別為51/60、2/60、及7/60。惟王意已於35年
      11月11 日死亡，因繼承、代位繼承、再轉繼承，該7/60
      之應有部分為被告巳○○、未○○○、Ｄ○○○、寅○○
      、甲○、丑○○、戊○○、己○○、乙○、Ｃ○○、丙○
      、子○○、戌○（王菊子）、壬○○、辛○○、郭甲○蘭
      、劉乙○梅、林乙○琴、癸○○、Ｂ○○、地○○、宙○○○、玄○○、宇○○、午○○、申○○、酉○○、亥○○、辰○○○、黃○○○、天○○、Ａ○○、庚○○等三
      十三人所公同共有，惟迄未辦理繼承登記，且系爭土地並
      無不能分割之情形，兩造間亦無不為分割之約定，復不能
      以協議定分割之方法等各節，業據原告提出土地登記謄本
      、地籍圖謄本、戶籍謄本及繼承系統表在卷可憑，復為被
      告戌○、丁○○及Ａ○○等所不爭執，自可信屬真實。又
      系爭311地號土地，為台中港特定區都市計畫範圍內乙種
      工業區，非屬農業發展條例第3條第11款所定之耕地，依
      法並無不能分割之限制。綜上所述，系爭土地依法令及物
      之使用目的既無不能分割之情形，兩造就該等土地亦無不
      能分割之約定，且不能以協議定分割之方法，則原告請求
      法院判決分割，合於首揭法律規定，應予准許。
  三、按不動產物權，依法律行為而取得設定、喪失、及變更者
      ，非經登記，不生效力。因繼承、強制執行、公用徵收或
      法院之判決，於登記前已取得不動產物權者，非經登記，
      不得處分其物權。民法第758條、第759條，分別定有明文
      。又法院裁判分割共有物，性質上為共有人間應有部分之
      交換，自屬處分行為，以各共有人之處分權存在為前提，
      故提起分割共有物之訴，參與分割之當事人以全體共有人
      為限，而各共有人之應有部分應以土地登記簿上所記載者
      為準。倘於第二審言詞辯論終結前有共有人死亡時，其繼
      承人因繼承，固於登記前已取得不動產物權，惟非經登記
      不得處分其物權，則在辦畢繼承登記前，其繼承人仍不得
      以共有人身分參與共有物之分割，但為求訴訟經濟起見，
      可許原告就請求繼承登記及分割共有物之訴合併提起，即
      以一訴請求該死亡之共有人之繼承人辦理繼承登記，並請
      求該繼承人於辦理繼承登記後，與原告及其餘共有人分割
      共有之不動產。原告如不追加請求該死亡之共有人之繼承
      人辦理繼承登記，因該繼承人就共有物並無處分權可資行
      使，法院即無從基此為裁判分割，其分割共有物之請求，
      自屬不能准許（最高法院91年度台上字第832號判決參照
      ）。本件原告一併訴請被告巳○○等三十三人辦理繼承登
      記後，再為裁判分割之請求自屬有據。
  四、共有物分割應審酌共有人之應有部分比例，各共有人之意
      願，各共有人間有無符合公平之原則及整體共有人之經濟
      利益等因素為通盤之考量，以求得最合理之分割方法。系
      爭土地依原物分割，並無困難，自以原物分割為宜，本院
      審酌：系爭土地目前由原告耕作如附圖所示之Ａ部分，且
      依現狀土地之西南側（即附圖所示Ｄ部分）設有私設通道
      一處，可供分割後之各筆土地通行，而對外取得適當之聯
      絡，並提升土地之利用價值，且Ｂ、Ｃ等各部分，亦合於
      分割前各共有人應有部分之比例；而系爭土地之東南側雖
      有四合院建築一處，惟屬老舊之土造房屋，並無重大之經
      濟價值，爰不考慮該地上物之使用價值；被告Ａ○○、戌
      ○、丁○○雖未同意附圖所示之分割分割方案，但亦未提
      出具體之分割方案以供參酌等各情，認以如附圖所示之方
      法為分割，應能符合共有人之最佳利益，爰就系爭土地定
      分割方法各如主文第2項所示。
  五、因共有物分割、經界或其他性質上類似之事件涉訟，由敗
      訴當事人負擔訴訟費用顯失公平者，法院得酌量情形，命
      勝訴之當事人負擔其一部。民事訴訟法第80條之1定有明文
      。本件共有土地之分割，兩造均蒙其利，被告Ａ○○等雖
      曾就分割方法有爭議，亦屬保護其權利之正當行為，訴訟
      費用如全由被告負擔，自係顯失公平。本院因認勝訴之原
      告亦應負擔一部分之訴訟費用，爰宣告本件訴訟費用由兩
      造各依主文第3項所示之比例負擔。
伍、結論，本件原告之訴為有理由，依民事訴訟法第385條第1項
    前段、第80條之1、第85條第1項後段，判決如主文。
中　　華　　民　　國　　94　　年　　9　　月　　13　 　日
                        台灣臺中地方法院民事第四庭
                                法  官  王  銘
正本係照原本作成。
如對本判決上訴，須於判決送達後20日內向本院提出上訴狀。
中　　華　　民　　國　　94　　年　　9 　　月　　13　　日
                                書記官
